台灣基隆地方法院刑事判決　　　　　　　　　　　　　　九十一年度訴字第七三號
　　公　訴　人　台灣基隆地方法院檢察署檢察官
　　被　　　告　乙○○
右列被告因偽造文書等案件，經檢察官提起公訴（九十年度偵字第六二七號），本院
判決如左：
    主  文
乙○○行使偽造私文書，足以生損害於他人，處有期徒刑肆月，如易科罰金，以佰
元折算壹日。
    事  實
一、乙○○綽號「阿桂」，於民國八十二年十一月間，自任互助會首，在其台北縣瑞
    芳鎮○○路二三巷二九號住處，召集連同會首共六十一人，會期自八十二年十一
    月十五日起至八十七年十一月十五日止，每月之十五日開標，採內標方式，每會
    會款新台幣（下同）一萬元之互助會。嗣乙○○因遭人倒會經濟困頓，竟意圖為
    自己不法之所有，利用會員未到場競標之機會，於八十七年初即前述互助會結束
    前約倒數第十會左右，在台北縣瑞芳鎮○○路二三巷二九號之標會處所，以填載
    金額於投標單之方式，偽造未到場會員丙○○之標單參與投標行使，而冒以會員
    丙○○即編號四十九號「素真」（丙○○共加入兩會，即編號第四十八號「阿卻
    」及第四十九號「素真」）之名義以不詳金額之最高標得標，以此為詐術，致使
    不知情之甲○○○（以其夫陳火城名義入會）及其餘活會會員等人陷於錯誤，而
    將該會次會款交付於乙○○，足生損害於丙○○、甲○○○及其餘活會會員。
二、案經被害人甲○○○訴由台灣基隆地方法院檢察署檢察官偵查起訴。
    理  由
一、訊據被告乙○○，固坦承於右揭時地召集互助會，並以活會會員丙○○即編號四
    十九號「素真」之名義於八十七年初即上開互助會倒數第十會以不詳金額之最高
    標得標之事實不諱，惟矢口否認有何犯行，辯稱：伊係向會員丙○○借標，事前
    有經過會員丙○○之同意云云。經查：(一)證人簡秀如於本院調查中證稱：「素真
    」得標該次會期，「素真」其人並未到場，伊以為是素真委託會首來標會，結果
    有得標。又證人丙○○於檢察官偵訊中結證稱：「我舊的一會沒有標，是劉（即
    被告）標走，她說在尾會時要還我，但她只給我一半，她有把土地權狀押在我這
    裡，有時還我五千元不等。..... 她（即被告）標走時我並不知道，事後才告訴
    我，直到舊的那一會剩六、七個會時她才告訴我」（偵卷第八十九頁）；又於本
    院調查中亦證稱：「（問：你參加幾會？）二會，一會是素真的名義，一會是以
    阿卻的名義。素真這一會我從來都沒有去標，大約在倒數第七會時，被告跟我講
    說他已經標走我的會了，他先還我一半的錢，另一半的錢用分期的方式還給我」
    、「我都沒有去標，我並沒有要去投標，她（指被告）是在倒數第七會時才跟我
    講，標了之後才跟我講這件事情，說她欠人家錢」。證人丙○○前後證述一致，
    並未事先同意被告以其名義投標。(二)被告辯稱其於該互助會結束前十餘會時，即
    已向丙○○借標，且丙○○以前亦曾借伊投標云云；惟經本院隔離訊問，證人丙○○則證稱：被告從來不曾向伊借標過，被告是在倒數六、七會時才告訴伊標走
    「素真」的會，並未告知標多少錢，伊仍持續繳活會的錢直到尾會等語。(三)被告
    既於該互助會結束前倒數第十會已經以「素真」即丙○○之會份得標，卻於該互
    助會結束前倒數第六、七會時始向丙○○告以得標之事及提出土地權狀供質押擔
    保，若被告確係得丙○○之同意而標取該「素真」名義之會，豈有未事先或於得
    標取得合會金後即供擔保，而遲至三、四會次之後始提權狀質押之理？況證人丙○○參加被告所招集之互助會，從未曾借標予被告，自無可能係忘記其借標之事
    ，且丙○○確實持續向被告繳納活會會款，亦為被告所是認，故證人丙○○上開
    所為證言可信為真實。被告以「素真」名義標得會款時，確未得丙○○之授權或
    同意，而被告竟以「素真」得標之意告知活會會員，自係使活會會員陷於「素真
    」得標之錯誤而交付會款，被告自不因事後告知丙○○而得以解免其刑責。此外
    ，並有合會單一份附卷可按，本件事證明確，被告犯行洵堪認定，應依法論科。
二、按我國民間互助會，係由會首招募會員參加所組成，每於標會時，通常由欲標取
    會款之會員，在空白紙條上，或僅書立其姓名、綽號及數字者，甚或祗書寫數字
    而未書立其姓名、綽號，另以上開言詞等方法表示係何會員所出具者，則依習慣
    或特約均足以辨明係該會員以所書數字為標息金額參加競標之標單，自應以私文
    書論（最高法院八十九年台上字第一三一九號判決參照）。被告乙○○為會首，
    在標單上記載標金，並冒稱係會員丙○○即「素真」之投標單，依其行為時地及
    互助會投標慣行方式，自係完成偽造私文書之行為。核被告所為，係犯刑法第二
    百十六條、第二百二十條、第二百十條之行使偽造準私文書罪及同法第三百三十
    九條第一項之詐欺取財罪。被告填載偽造標單，進而提交投標行使，其前偽造私
    文書之低度行為，應為行使偽造私文書之高度行為所吸收，不另論罪。復按會首
    於互助會進行中，假藉其他活會會員名義冒標，對活會會員固成立詐欺取財罪，
    惟死會會員因無論何人得標，均負有繳納會款之義務，是縱有冒標情事，死會會
    員亦無陷於錯誤之可言，對死會會員自不構成詐欺取財罪（最高法院八十三年台
    上字第四一五二號判決可資參照）。查被告以一個冒標行為，同時對多數活會會
    員詐欺取財，觸犯構成要件相同之罪名，為想像競合犯，應從一詐欺取財罪論處
    。被告行使偽造私文書之目的在詐欺取財，所犯上開二罪間，有方法、結果之牽
    連關係，為牽連犯，應從一重之行使偽造私文書罪處斷。本院審酌被告因財務困
    難而走險，不循正當借貸途徑，妄以會首地位欺瞞會員，對於活會會員之財產權
    侵害非輕，犯後猶飾詞圖卸，不知悔悟，觀念偏差，惟念其犯罪後已與被害人丙○○達成和解，有台北縣瑞芳鎮調解委員會調解書一份在卷可按，爰量處如主文
    所示之刑，並依九十年一月十日總統令修正公布之中華民國刑法第四十一條第一
    項前段及刑法施行法第三條之一規定，諭知易科罰金之折算標準，以示懲儆。
三、被告所有供犯罪所用之偽造標單，並未扣案，被告復供承已將之丟棄，顯然業已
    滅失，爰不另為沒收之諭知，併此說明之。
四、據上論斷，應依刑事訴訟法第二百九十九條第一項前段、刑法第二百十六條、第
    二百十條、第二百二十條、第三百三十九條第一項、第四十一條第一項、第五十
    五條，罰金罰鍰提高標準條例第一條前段、第二條，判決如主文。
本案經檢察官林明志到庭執行職務。
中      華      民      國    九十一    年      四      月      一      日
                                    台灣基隆地方法院刑事第二庭
                                          法  官  蔡  岱  霖
右正本證明與原本無異。
對於本件判決如有不服，應於收受送達後十日內，向本院提出上訴書狀，上訴於臺灣
高等法院，並按他造當事人之人數附具繕本。
                                          書記官  許  世  賢
中      華      民      國    九十一    年      四      月      一      日
附錄論罪法條
刑法第二百十六條：
行使第二百十條至第二百十五條之文書者，依偽造、變造文書或登載不實事項或使登
載不實事項之規定處斷。
刑法第二百十條：
偽造、變造私文書，足以生損害於公眾或他人者，處五年以下有期徒刑。
刑法第二百二十條：
在紙上或物品上之文字、符號，依習慣或特約，足以為表示其用意之證明者，關於本
章及本章以外各罪，以文書論。
錄音、錄影或電磁紀錄，藉機器或電腦之處理所顯示之聲音、影像或符號，足以為表
示其用意之證明者，亦同。
稱電磁紀錄，指以電子磁性或其他無法以人之知覺直接認識之方式所製成之紀錄，而
供電腦處理之用者。
刑法第三百三十九條：
意圖為自己或第三人不法之所有，以詐術使人將本人或第三人之物交付者，處五年以
下有期徒刑、拘役或科或併科一千元以下罰金。
以前項方法得財產上不法之利益或使第三人得之者亦同。
前二項之未遂犯罰之。
